【裁判字號】    89,上更(一),73
【裁判日期】    890524
【裁判案由】    返還價金
【裁判全文】
臺灣高等法院民事判決                          八十九年度上更(一)字第七十三號
      上  訴  人  高建設股份有限公司
      法定代理人  張永河
      訴訟代理人  顏文正律師
      被  上訴人  甲○○      .
右當事人間請求返還價金事件，上訴人對於中華民國八十七年六月二十三日臺灣基隆
地方法院八十七年度訴字第八二號第一審判決提起上訴，經最高法院院第一次發回，
本院判決如左：
      主      文
原判決廢棄。
被上訴人在第一審之訴及假執行之聲請均駁回。
第一、二審及發回前第三審訴訟費用由被上訴人負擔。
      事      實
甲、上訴人方面：
一、聲明：
(一)、原判決廢棄。
(二)、被上訴人在第一審之訴及假執行之聲請均駁回。
(三)、第一、二審訴訟費用由被上訴人負擔。
二、陳述：除與原判決記載相同者外，補稱：
(一)、系爭房地買賣契約之買方為被上訴人甲○○及其夫陳旭輝二人，而被上訴人表示
    解除買賣契約之存證信函，及解約前之催告均由被上訴人甲○○一人為之，亦未
    表明代理陳旭輝之意，依民法第二百五十八條第一項、第二項之規定，不生催告
    及解約之效力。
(二)、陳旭輝所出具之承諾書內容無法顯示其有將債權讓與被上訴人之意，僅能證明有
    關陳旭輝部分之產權，指定由被上訴人一人辦理產權登記名義人而已，買賣契約
    之主體仍存於被上訴人及陳旭輝間，買方並不因此而變為被上訴人一人。
(三)、被上訴人於辦理產權登記時另訂有土地及建物所有權移轉契約書 (即俗稱之公契
    ) ，及上訴人所列之名冊，亦僅列被上訴人一人而已，惟兩造於八十三年三月十
    八日所簽訂之買賣契約  (私契)，始為雙方買賣真意之所在，公契乃為避稅而另
    行簽訂之契約，僅作為移轉登記之用，且與私契所載價格相差甚巨，是公契部分
    不能作為有利於被上訴人為唯一契約當事人之認定。
(四)、電力基座之設置為電力公司作業之範圍，非上訴人所得置喙，且電力公司既於該
    處設置，必已考量安全性問題，原審未慮及此，率爾論斷。另道路兩旁設有電線
    桿，依行政院公平交易委會勘察後，亦屬消費者可以合理期待之範圍，並無廣告
    不實之情事。
(五)、被上訴人主張之各節，縱使係瑕疵，但其無關重要或非屬重大，如准予解除契約
    亦有失公平，此觀三百五十四條第一項但書甚明。又被上訴人之解除契約如有理
    由，依法雙方均有回復原狀之義務，是以被上訴人未將上開房地移轉登記予上訴
    人時，上訴人自得行使同時履行抗辯權，暫時拒絕返還被上訴人所繳之價金。
乙、被上訴人方面：
一、聲明：
(一)、上訴駁回。
(二)、訴訟費用由上訴人負擔。
二、陳述：除與原判決所載相同者外，補稱：
(一)、系爭房地雖由被上訴人及乃夫陳旭輝二人共同向上訴人買受，然陳旭輝已於八十
    五年六月八日將系爭買賣契約之權利義務概括讓與甲○○，並以承諾書通知上訴
    人，上訴人交付代書辦理所有權移轉登記之客戶名冊亦僅列被上訴人一人為買受
    人，因之，被上訴人一人行使催告及為解除契約之意思表示，應屬有效。
(二)、最高法院發回意旨認：被上訴人之承諾書之字樣，似未表明契約權義概括承受之
    意．．．：云云；惟解釋當事人之契約，應以當事人立約當時之真意為準，而真
    意何在，應以過去事實及其他一切證據資料為斷定之標準，不能拘泥文字，致失
    真意。(最高法院民事庭39年度台上字第1053號判例參照)。系爭買賣契約原以被
    上訴人及其夫陳旭輝之名義為契約之當事人，然陳旭輝嗣後將契約權義讓與被上
    訴人，並以承諾書之方式告知上訴人，因此才會登記為被上訴人之名義，上訴人
    不應僅以文字上之文義認定渠未有轉讓權義之意思，原審之判決並無違誤。
(三)、上訴人為同時履行抗辯權，然一方當事人行使同時履行抗辯權之結果，僅於他方
    當事人未為對待給付前，得拒絕自己之給付而已。此觀民法第二百六十四條第一
    項之規定即明。申言之，行使同時履行抗辯權者，僅暫時的拒絕他方行使其請求
    權而已，並無使對方之請求權消滅之效果，故被上訴人之請求不因上訴人為同時
    履行抗辯權而消滅，原審為上訴駁回之諭知，並無違背法令之處。
    理      由
一、被上訴人主張：伊於民國八十三年三月十八日與上訴人訂約，購買上訴人在座落
    基隆市○○區○○段五堵南小段第六七九之七八號等土地上興建之系爭預售屋「
    東城」Ｂ２棟第二層房屋及基地應有部分，已繳交價金新台幣（下同）九十八萬
    四千二百一十元。雖上訴人於八十五年七月二十四日通知交屋，惟上訴人興建之
    系爭房屋與買賣契約及廣告多處不符，有明顯瑕疵，經伊多次去函請上訴人補正
    ，均未獲置理，爰依民法關於給付遲延、不完全給付及買賣契約瑕疵擔保等規定
    ，通知上訴人解除契約，依法上訴人自應返還伊已付之價金等情，求為命上訴人
    給付九十八萬四千二百一十元並加計法定遲延利息之判決。
二、上訴人則以：被上訴人主張之瑕疵中，其中電纜線部分係由電力公司安裝，非可
    歸責於上訴人，而房屋墊高係因於斜坡地建屋，自始即為如此設計，且為被上訴
    人所知悉；籃、網球場伊早已提供，僅因時日已久，呈現破舊情形；安全警衛部
    分伊已委託保全公司提供警衛巡邏之服務，各住戶並與警衛室監控中心連線，僅
    因社區管理委員會尚不願承受該項業務，為免各項器材遭人破壞或竊取，主機現
    由伊暫為保管，監視器則已設於警衛室門上，至被上訴人所稱其餘瑕疵，如洗手
    檯與馬桶位置相反，及主臥室無冷氣孔等瑕疵，均已修補，且均非關重要，被上
    訴人執此主張解除契約，顯失公平。且系爭房地係由被上訴人及其夫陳旭輝二人
    共同買受，僅由被上訴人一人催告及解約，不生效力。況伊已將系爭房地移轉登
    記與被上訴人，如認被上訴人請求返還價金為有理由，亦應命被上訴人於伊返還
    價金之同時將房地產權返還與伊等語置辯。
三、被上訴人右開事實上主張，業據其提出契約書、存證信函、回執等影本及現場照
    片為證  (見原審卷第六十四頁)，上訴人就其中主臥室冷氣孔未預留、浴室洗手
    檯與馬桶位置與設計圖有異，及電纜線基座架設於被上訴人所購買系爭房屋之陽
    台外側，及該社區規劃之統一出入口管理及生鮮超級市場，並未設置等缺失，亦
    不爭執，且經原審法官至現場履勘確認無訛，此部分事實自堪認定。雖上訴人抗
    辯電力基座架置於被上訴人所購買之系爭房屋陽台外，係電力公司自行決定地點
    設置，非可歸責於上訴人云云，惟查上開電力基座既係上訴人所申請架設，而上
    訴人並未證明除上開位置外，已無其他遠離系爭房屋之位置可請求電力公司架設
    基座，況上訴人亦自認除現時所申請之架設方式外，亦可以地下埋設之方式舖設
    ，僅為節省成本始申請此一施工方式，則自難謂上開瑕疵之發生上訴人無可歸責
    ，況被上訴人所主張之上開瑕疵擔保請求權，係屬無過失之責任，上訴人如不能
    擔保於危險移轉時標的物無滅失或減少預定效用之瑕疵，縱其瑕疵係因第三人之
    行為所致，上訴人仍應負擔保責任，故其上開抗辯，非可憑採。
三、次查有關警衛室部分，經原審法院履勘現場，在廣告圖之總配置圖中標示為警衛
    室之位置，事實上並未設置警衛室，而上訴人所指之警衛室尚在距離原配置圖標
    示之位置甚遠，並非被上訴人所購房屋所在之社區中，則上訴人此部分給付，自
    有明顯之瑕疵。
四、又查有關二十四小時警衛部分，上訴人自承應由其提供，且不否認現在並未提供
    ，雖其辯稱已與保全公司簽訂每日八小時之巡邏，惟仍與契約約定不符，況所稱
    係因該社區管理委員會不願接管，始無從設置二十四小時警衛一節，為被上訴人
    所否認，上訴人復未能舉證以實其說，此項抗辯尚無可採。
五、有關籃、網球場部分，現場於廣告圖中標示球場之位置，經原審法官履勘確實設
    有籃、網球場，但外觀明顯陳舊，有上訴人所提出之照片可稽，顯係早已存在，
    而非與社區同時興建，上訴人雖抗辯該球場亦係上訴人所有，得提供予東城社區
    居民使用，縱然屬實，以上開球場之陳舊程度，仍然欠缺一般交易過程中，消費
    者對建商所提供球場通常品質之期待，難謂無瑕疵。
六、綜前所述，本件系爭房屋確有眾多瑕疵，且亦未依合約提供符合契約本旨之多項
    設施，雖本件系爭房屋尚未交屋，而買賣契約之瑕疵擔保原則上亦在擔保危險移
    轉時無滅失減少其通常效用或契約預定效用之瑕疵，如標的物之瑕疵於交付前確
    已存在，且無法修補或出賣人拒絕修補者，為期買賣雙方當事人權益之平衡，應
    認買受人於交付前即可主張瑕疵擔保請求權。而系爭標的物所存在之瑕疵，就主
    臥室未預留冷氣孔及廁所內洗手台與馬桶位置相反，雖非不可以其他方式裝置冷
    氣機或影響非關重大，但就電力基座位於被上訴人所購房屋陽台外側之瑕疵，雖
    上訴人提出電信局覆函稱上開電力基座為低壓線架，其設置已依經濟部頒布之「
    屋外供電線路裝置規則」有關安全規定施作，該段接戶線為供電電壓一一○及二
    二○伏特之電線，但上開覆函亦稱若用戶於其週邊搭建鐵窗作業，應保持安全間
    隔，以免損及外皮發生危險等語，則上開低壓線架設置於系爭房屋陽台外側，對
    被上訴人之居住生活安全自屬仍有相當損害，並造成住戶心理上壓力，而社區統
    一出入管制及警衛室、生鮮超級市場之欠缺更對住宅週邊安全性及生活機能亦有
    嚴重影響，於交易上均屬重要之瑕疵，被上訴人既已多次去函上訴人催告補正，
    因上訴人仍拒絕修補，被上訴人依法自可主張解除契約。
七、惟查解除權之行使，應向他方當事人以意思表示為之；契約當事人之一方有數人
    者，前項意思表示，應由其全體或向其全體為之，民法第二百五十八條第一項、
    第二項定有明文。經查兩造於八十三年三月十八日所簽訂之買賣契約，買受人為
    被上訴人甲○○及其夫陳旭輝，出賣人為上訴人，有房、地買賣契約書可稽，依
    前揭之說明，買方如欲解除契約，必須由買方二人共同為之，始合乎法定要件。
    惟被上訴人於八十七年三月九日以存證信函為解除買賣契約之意思表示，該信函
    僅有被上訴人一人署名，未見另一買受人陳旭輝署名，且依該信函內容，亦僅表
    明被上訴人一人解約之意思表示，並未表明其兼有代理陳旭輝之意旨，足見被上
    訴人之解約不生效力。被上訴人雖抗辯陳旭輝已於八十五年六月八日出具承諾書
    ，陳明經兩人協議將系爭房地登記於被上訴人一人名下，並以承諾書之方式告知
    上訴人，而陳旭輝之真義乃是將其契約權義讓與給被上訴人，因此才會登記為被
    上訴人之名義，不應僅以文字上之文義即認定渠未有轉讓權義之意思。況被上訴
    人於辦理產權登記時另訂有土地及建物所有權移轉契約書  (即俗稱之公契)，而
    上訴人交付代書辦理所有權移轉登記之名冊，亦僅列被上訴人一人而已等語。惟
    查陳旭輝出具之承諾書係記載「本人陳旭輝、甲○○承購……壹戶，現為辦理產
    權登記，經兩人協議將房屋及土地產權登記為甲○○名下，並提供相關資料以供
    產權登記，手續委請高建設股份有限公司辦理，一切法律上責任本人自行負責
    。」字樣（見原審卷第七十三頁），並未表明契約權義概括移轉被上訴人承受之
    意，況陳旭輝與上訴人訂立系爭買賣契約，屬民法之雙務契約，在債權上有請求
    上訴人移轉所有權登記之權利，在債務上有繳交買賣價金之義務，如其將買賣契
    約之權利義務概括移轉被上訴人承受，兼具有債權讓與及債務承擔之效力，依民
    法第二百九十七條之規定，其債權之讓與部分通知上訴人即對於上訴人發生效力
    ，至於其債務由被上訴人承受部分，依同法第三百零一條之規定，非經上訴人承
    認，對於上訴人不生效力，然查被上訴人無法舉證證明其已概括承受系爭買賣契
    約之權義，並經上訴人之承認，故系爭買賣契約之當事人仍存在於上訴人、陳旭
    輝及上訴人間。至證人何美珠到庭結證稱：「當初是建設公司（指上訴人）整批
    完工後請我辦理產權移轉登記的，是由上訴人列一客戶名冊給我，他們把那一棟
    房子要登記給誰，上面都列冊，本案系爭房地就是登記給甲○○一人，名冊上是
    只有甲○○，並沒有陳旭輝，這些名冊資料都是上訴人公司提供給我的，要我照
    名冊登記，辦好後，公司也沒有說我辦錯了」等語，不過就系爭房屋辦理產權登
    記之過程加以陳述，不能證明買賣契約之權義已由被上訴人一人承受，另該證人
    所提出之經台灣基隆地方法院公證之土地建築改良物買賣所有權移轉契約書，訂
    立契約之權利人為甲○○，義務人為上訴人公司，並無陳旭輝（見本院卷八十三
    頁反面）及上訴人提供與代書之登記名冊，系爭房地之權利人，亦僅列被上訴人
    甲○○一人（見本院前審卷八十六頁），乃依據陳旭輝出示之承諾書而為辦理，
    均不能據此證明買賣契約已移轉被上訴人一人承受。又證人陳旭輝於本審雖到庭
    證稱其書寫承諾書之本意係要將系爭房屋之權利義務均移轉上訴人承受云云，然
    查陳旭輝與被上訴人為夫妻關係，且利害與共，其證詞難期客觀中肯，且與承諾
    書之內容相左，故其證詞不足採信。
八、綜上所述，被上訴人所舉上開證據，均不能證明其有概括承受系爭買賣契約之意
    ，且已獲得上訴人之同意，則系爭房地買賣契約之買方仍為被上訴人甲○○及其
    夫陳旭輝二人，並未變更為被上訴人一人，而被上訴人表示解除買賣契約之存證
    信函，及解約前之催告均由被上訴人甲○○一人為之，亦未表明代理陳旭輝之意
    ，依民法第二百五十八條第一項、第二項之規定，不生催告及解約之效力，上訴
    人辯稱被上訴人之解約不生效力云云，自屬可取。從而，被上訴人主張買賣契約
    已經合法解除，訴求上訴人返還已給付之價金，並加計法定遲延利息，洵非有據
    ，原審判命上訴人新台幣九十八萬四千二百一十元及加計法定遲延利息，並依兩
    造之聲請，分別酌定相當擔保金額併予宣告假執行及免為假執行，自有違誤。上
    訴意旨指摘原判決不當，求予廢棄改判，為有理由，自應由本院予以廢棄改判，
    如主第二項所示。
九、本件事證已明，兩造其餘攻擊防禦方法於判決之結果不生影響，毋庸一一論述。
十、據上論結，本件上訴為有理由，依民事訴訟法第四百五十條、第七十八條，判決
    如主文。
中      華      民      國    八十九    年      五      月    二十四    日
                                民事第三庭
                                    審判長法  官  張  宗  權
                                          法  官  吳  秀  美
                                          法  官  陳  永  昌
右正本係照原本作成。
不得上訴。
中      華      民      國    八十九    年      五      月    二十九    日
                                          書記官  劉  美  垣


司法院資訊處製作；財團法人民間司法改革基金會備份。
